【裁判字號】    96,訴,1847
【裁判日期】    970616
【裁判案由】    給付違約金
【裁判全文】
臺灣桃園地方法院民事判決              96年度訴字第1847號
原      告  戊○○
訴訟代理人  江松鶴律師
被      告  丁○○
            丙○○
            甲○○
上列當事人間請求給付違約金事件，於民國97年5 月23日言詞辯
論終結，本院判決如下：
    主  文
被告應連帶給付原告新臺幣陸拾玖萬肆仟壹佰伍拾元，及被告丁○○、丙○○自民國九十七年一月十九日、被告甲○○自九十七
年二月二日起，均至清償日止，按週年利率百分之五計算之利息
。
原告其餘之訴駁回。
訴訟費用由被告連帶負擔二分之一，餘由原告負擔。
本判決第一項於原告以新臺幣貳拾伍萬元為被告供擔保後，得假
執行。但被告以新臺幣陸拾玖萬肆仟壹佰伍拾元為原告預供擔保
，得免為假執行。
原告其餘之假執行聲請駁回。
    事實及理由
一、本件被告甲○○經合法通知，未於言詞辯論期日到場，核無
    民事訴訟法第386 條所列各款情形，爰依原告之聲請，由其
    一造辯論而為判決。
二、原告起訴主張：緣訴外人翁罔市於民國（下同）87年4 月21
    日向原告借款新台幣（下同）180 萬元，以翁木春為連帶保
    證人，其二人出具以其等為共同發票人，到期日為89年4 月
    21日之本票1 紙（以下稱系爭本票）予原告為證明，翁罔市
    並將其所有坐落於桃園市○○段980 地號土地，權利範圍32
    分之4 （以下稱系爭土地），設定本金最高限額216 萬元抵
    押權予原告，以擔保上開借款，雙方並約定違約金每逾一日
    每萬元加收7元 ，其上並載翁木春為連帶債務人。因上開債
    權屆期未獲清償，原告聲請拍賣上開抵押物，經鈞院民事執
    行處96年10月31日實行分配。於上開土地強制執行期間，翁
    罔市於92年4 月3 日死亡，翁木春、丁○○及丙○○為翁罔
    市繼承，翁木春復於95年12月5 日死亡，被告甲○○為其繼
    承人，其餘子女皆拋棄繼承，此有翁罔市之繼承人系統表在
    卷可稽。因翁罔市及翁木春二人之債務，除本金180 萬外，
    尚有違約金3,112,200 元，二者合計4,192,200 元，經鈞院
    強制執行分配原告第一順位抵押權216 萬元後尚有2,752,20
     0元之違約金未受清償，原告就其中一部份13 7萬元之違約
    金先為請求。茲因被告等分別為訴外人翁罔市及翁木春之繼
    承人，就其債務應為概括繼承，故被告等就該債務負連帶之
    責，爰依民法第273 條之規定，請求被告等連帶給付借款之
    違約金，並聲明：被告等應連帶給付原告137 萬元，及自起
    訴狀繕本送達之翌日起至清償日止，按年息百分之5 計算之
    利息，訴訟費用由被告負擔，併陳明願供擔保請准宣告加執
    行。
三、被告丁○○、丙○○則以：訴外人翁罔市非借款人，該借款
    為訴外人翁木春所借，翁罔市僅係以其所有之系爭土地供做
    擔保而已，且系爭本票上發票人之簽名，非翁罔市之字跡，
    其上之印章亦非其印鑑章，至於其上按壓之指紋，是否為翁
    罔市自行為之存有疑義；又系爭本票於翁罔市在世時已經時
    效消滅，故原告的權利已經失效等語答辯。並聲明駁回原告
    之訴及其假執行之聲請，訴訟費用由原告負擔。被告甲○○
    並未到庭，亦未提出任何書狀答辯。
四、本院判斷：
  (一)原告主張其持有以翁罔市、翁木春為共同發票人之系爭本票
    ，另翁罔市所有之系爭土地於87年4 月17日設定本金最高限
    額216 萬元抵押權予原告，原告於92年間聲請本院以92年度
    執字第21585 號拍賣抵押物事件對系爭土地強制執行，其後
    系爭土地拍定，經本院製作分配表，其中原告獲分配216 萬
    元，並定期於96年11月30日實行分配；而翁罔市於92年4 月
    3 日，被告丁○○、丁○○及訴外人甲○○為其繼承人，甲○○亦於95年12月5 日死亡，被告甲○○為其繼承人等情，
    業據原告提出系爭本票、他項權利證書、最高限額抵押權設
    定契約書、本院民事執行處96年9 月27日函及其分配表、翁
    罔市繼承系統表各1 份、被告等戶籍謄本影本9 張為證，並
    經本院調閱上開執行卷、96年度繼字第129 號函及96年度繼
    字第130 、379 號民事裁定各1 份在卷可稽，復為被告所不
    爭執（其中被告甲○○已於相當時期受合法通知，未於言詞
    辯論期日到場，亦未提出書狀作何聲明或陳述以供本院審酌
    ，依民事訴訟法第28 0條第3 項前段準用同法條第1 項規定
    ，視同對原告主張之事實自認），自堪信原告上開主張為真
    正。
  (二)原告主張系爭本票係翁罔市為向其借錢而簽發，此為被告丁○○、丙○○所否認，並辯稱：翁罔市非借款人，本票上發
    票人之簽名亦非其親自簽名，印章亦非其印鑑章，真正之借
    款人為翁木春，翁罔市僅係以其所有上揭土地供做擔保云云
    。惟消費借貸契約為不要式契約，並不以書面為契約之成立
    要件，只要當事人互相表示意思一致，因金錢之交付即生效
    力。經查證人，即辦理系爭抵押權登記之代書乙○○於本案
    言詞辯論證述：「翁罔市說要借錢，因為翁罔市不識字，所
    以我找翁木春一起過來，我有讓翁罔市蓋手印」、「（翁罔
    市的名字是何人所簽？）翁罔市之名字為翁木春所簽」、「
    （翁罔市之印鑑章是何人蓋？）那是他的印鑑章，至於是何
    人蓋的，因為很久了，我已經不記得了」、「（當初錢是如
    何交付的？）是辦好抵押權設定手續後由戊○○直接從銀行
    領給翁罔市，他們是在銀行交付的」、「（當初在交付後，
    是否有預扣利息下來？）因為時間很久裸已經不記得，我只
    約他們去，是他們自己在算」等語（本院卷第95、96頁）。
    況且，兩造對於系爭土地抵押權登記一事均不爭執，而此抵
    押權設定之時間（87年4 月15日訂約、同年月17日登記）與
    系爭本票簽發之時間（同年月21日）相近。從而證人乙○○
    上開陳述，即以簽發系爭本票作為借款或追返款憑證，並設
    定上開抵押權以為擔保上開借款債務之清償，應屬可採。又
    證人乙○○係承辦上開借款及抵押權設定登記之人，是其為
    邟體驗上開事實之人，依法自得就其所體驗之事實為證；且
    本件借貸、保證關係係存在於原告、翁罔市、翁木春間，證
    人僅係承辦上開事務之人，故被告稱：證人乙○○係當事人
    ，不得為證云云，要係誤會。依證人乙○○上開所述，原告
    與翁罔市之借貸契約意思業已合致，且原告亦已交付借貸金
    錢，是其2人間之借貸關係成立生效，可以認定。況且，如
    其等間借貸關係未成立、生效，則翁罔市、翁木春焉有讓上
    開抵押權存續而未為異議；甚至在翁罔市死亡後，原告聲請
    查封拍賣系爭土地後，翁木春及被告丁○○、丙○○等繼承
    人就此均未表示異議，任由案件進行長達4年多至拍定、分
    配。是被告丁○○、丙○○空言辯稱：上開借款係存在於原
    告與翁木春間云云，亦不足採。 另原告主張翁木春係上開
    借款之連帶保證人一節，亦有其提出抵押權契約書之記載可
    參（其上係記載「連帶債務人」），被告甲○○就原告此項
    主張，依據上開所述，應視同自認，是原告上開主張，亦堪
    信為真正。
  (三)又本件借款之初原告為避免稅賦問題，由證人乙○○建議雙
    方不要約定其利息，而係違約金之約定代替等情，亦據證人
    乙○○證述在卷，並有抵押權設定契約書上之記載可佐。而
    本件借款債務人翁罔市既未依約清償，並經原告聲請拍賣系
    爭土地方式取償，是原告主張翁罔市有違約之情形，亦可認
    定。而被告丁○○、丙○○係翁罔市之繼承人，被告甲○○
    係翁罔市連帶保證人之繼承人，同時亦為翁罔市再轉繼承人
    ，是原告依其與翁罔市之約定，請求翁罔市繼承人之被告等
    連帶給付違約金，洵屬正當，應予准許。又本件原告係以主
    張借款違約金，其提出系爭本票僅係用以為上開借款之佐證
    ，並非請求被告等給付本票票款，故被告丁○○、丙○○辯
    稱：本票請求權業已時效消滅云云，顯有誤會，併予說明。
  (四)復按民法第252 條明定「約定之違約金過高者，法院得減至
    相當之數額。」，足證我國民法係採瑞士立法例。為衡平正
    義起見，法院得依職權核減之，無待當事人主張。故本案中
    被告等雖未就違約金之金額是否過高有所表示，基於公平之
    理，法院仍得依民法第252 條以職權減少至相當之數額。又
    約定之違約金是否過高，固應就債務人若能如期履行債務時
    ，債權人可得享受之一切利益為衡量標準，而非以僅約定一
    日之違約金額若干為衡量標準 (最高法院51年度台上字第19
    號判例參照)。 然是否相當，仍須依一般客觀事實、社會經
    濟狀況及當事人所受損害情形，以為酌定標準 (最高法院49
    年度台上字第807 號判例參照)， 而債務已為一部履行者，
    亦得比照債權人所受利益減少其數額。本件依原告所提出抵
    押權設定契約書所載之約定違約金，為每萬元每日7 元，則
    借款180 萬元，每日違約金額為1,260 元，違約金約定高達
    年利率百分之26，顯然違約金之約定過高，且訴外人翁罔市
    及翁木春借款時已由翁罔市提供不動產設定最高限額抵押擔
    保，原告之債權已獲相當之擔保，該抵押權之實行，原告已
    獲分配216 萬元，已超出當時借款之金額，顯見其債權已獲
    滿足，又因原告僅泛言其因訴外人翁罔市及翁木春未清償，
    而未能具體提出其因如期履行可得享受利益之證據，以供本
    院參考，另被告等均非原始債務人，而係繼承其等長輩之債
    務，其等就本件借貸並未有何利益，並參酌97年修正施行之
    民法繼承編施行法第1 條之1 、第1 條之2 之立法意旨（繼
    承人以繼承所得財產負清償責任為原則）等情，本院認本件
    原告主張之違約金以系爭土地拍賣分配予債權人後，剩餘應
    發還予債務人之部分，即694,150 元（見本院卷第85至88頁
    ，本院民事執行處97年3 月20日函及檢附之重新更正製作之
    分配表）為相當。
五、綜上所述，原告依借貸及連帶保證契約之約定，主張翁罔市
    屆期未予清償，其依約得請求翁罔市及翁木春連帶給付違約
    金，被告等分別為翁罔市及翁木春之繼承人，應繼承其等上
    開違約金債務，故請求被告等連帶給付上開違約金，洵屬正
    當；惟原告請求之違約金金額137 萬元尚屬過高，為衡平正
    義起見，爰依民法第252 條規定，核減違約金至694,150 元
    ，是原告請求在694,150 元範圍內，為有理由，應予准許，
    逾此部分之請求，為無理由，應予駁回。另給付無確定期限
    者，債務人於債權人得請求給付時，經其催告而未為給付，
    自受催告時起，負遲延責任，其經債權人起訴而送達訴狀，
    或依督促程序送達支付命令，或為其他相類之行為者，與催
    告有同一之效力；遲延之債務，以支付金錢為標的者，債權
    人得請求依法定利率計算之遲延利息；應付利息之債務，其
    利率未經約定，亦無法律可據者，週年利率為5 ％，民法第
    229 條第2 項、第233 條第1 項前段、第203 條分別定有明
    文。本件原告請求被告賠償上開金額，以支付金錢為標的，
    無確定期限，又未約定利率，則其請求自起訴狀繕本送達被
    告丁○○、丙○○之翌日即97年1 月19日及送達予被告甲○○之97年2 月2 日起至清償日止，按週年利率5 ％計算之利
    息，為有理由，亦予准許。
六、本件原告及被告丁○○、丙○○陳明願供擔保，聲請宣告假
    執行及免為假執行，就原告勝訴部分，為有理由，爰分別酌
    定其擔保金額准許之，雖被告甲○○業陳明願供擔保，惟其
    與其餘被告既係負連帶給付之責任，本院依職權認有併予宣
    告其供擔保後得免假執行之必要。至原告敗訴部分，其假執
    行之聲請，已失所附麗，應予駁回。
七、訴訟費用負擔之依據：民事訴訟法第79條、第85條第2 項。
中    華    民    國    97    年    6     月    16    日
                          民事第二庭法  官  潘進順
以上正本係照原本作成。如對本判決上訴，須於判決送達後20日
內向本院提出上訴狀。
中    華    民    國    97    年    6     月    17    日
                                     書記官  黃進傑


司法院資訊處製作；財團法人民間司法改革基金會備份。
